臺灣板橋地方法院刑事判決　　　　　　　　　　　　　九十一年度訴字第二二一號
　　公　訴　人　臺灣板橋地方法院檢察署檢察官
　　被　　　告　乙○○
右列被告因偽造文書等案件，經檢察官提起公訴（九十年度偵字第一八八八二號）及
移
    主  文
乙○○連續行使偽造私文書，足以生損害於他人，處有期徒刑壹年伍月，偽造「張心
涪」之印章沒收之。
    事  實
一、乙○○自民國八十二年十月起，擔任址設於台北市○○○路○段五十二號四樓「
    財團法人中華民國齒顎矯正協會」（下稱齒顎協會）秘書一職，負責行政及財務
    業務並保管齒顎協會所有中國信託商業銀行股份有限公司（下稱中國信託銀行）
    公館分行第0000000000000號帳戶之存摺及印鑑章中之協會大印，
    另印鑑章中之理事長「張心涪」之印章則由財務主委蔡吉陽保管，領款時除有協
    會大印外，尚須有「張心涪」之印章。詎粱金宜於八十六年三月間竟基於意圖為
    自己不法之所有之概括犯意，先於八十六年三月間某日，為方便自己提領款項，
    而在台北市○○○路○段某刻印社利用不知情之成年店員，偽刻齒顎協會理事長
    「張心涪」之印章乙枚，足生損害於張心涪、齒顎協會，旋趁與不知情之該協會
    財務委員蔡吉陽共同前往銀行提款之際，調換蔡吉陽所保管之「張心涪」真正印
    章後，即自八十六年四月十五日起至九十年八月間止，未經授權，連續在中國信
    託銀行內先後擅自盜蓋「張心涪」印章於提款條內而偽造私文書，後持交中國信
    託銀行行員，而行使之，並交付「張心涪」之印章供不知情之銀行行員核對，使
    銀行行員陷於錯誤，誤以乙○○得齒顎協會之授權領款，遂連續交付計新台幣（
    下同）一千二百九十三萬七千零五十八元，粱金宜得手後，除其中部分挪為家用
    外，部分轉匯至乙○○所有上海商業儲蓄銀行股份有限公司（下稱上海銀行）內
    湖分行之第000000000000000號之帳戶，用以支付其購買股票交
    割所需之款項，足生損害於齒顎協會及中國信託銀行。後陸續存回五百五十八萬
    五千零四十一元，尚積欠齒顎協會七百三十二萬四千三百五十五元。
二、案經中華民國齒顎矯正協會訴請內政部警政署刑事警察局移送臺灣板橋地方法院
    檢察署檢察官偵查起訴及移送併辦。
    理  由
一、右揭事實，訊據被告乙○○坦承不諱，告訴代理人甲○○並就乙○○自八十二年
    十月起，擔任齒顎協會秘書一職，負責行政及財務業務並保管齒顎協會所有中國
    信託銀行公館分行第0000000000000號帳戶之存摺及協會印鑑章，
    竟利用與該協會財務委員蔡吉陽共同前往銀行提款之際，調換蔡吉陽所保管之真
    正印章，擅自提領款項等情指述綦詳在卷（詳參九十一年六月三日之刑是陳報狀
    ）。並經證人張心涪及陶煥泰證述歷歷在卷，堪信被告之自白與事實相符，此外
    ，復有上開中國信託銀行公館分行帳戶存摺影本、贓物認領保管單附卷可稽。本
    件事證明確，被告乙○○犯行洵堪認定。
二、按提款憑證（提款單）之性質，係屬私文書（最高法院五十八年度臺上字第二八
    七五號判決可資參照）。被告乙○○偽造印章換取真正印章，盜用印章蓋用於提
    款單，目的在詐欺取財，核其所為，係犯刑法第二百十七條第一項之偽造印章罪
    、第二百十六條、第二百十條行使偽造私文書罪、同法第三百三十九條第一項之
    詐欺取財罪（詐欺取財部分公訴人漏未起訴，惟該部分與起訴有罪之行使偽造私
    文書部分，有方法結果之牽連關係，為裁判上一罪，本院自得併與審理）。被告
    盜用印章蓋於上揭私文書上為偽造私文書之一部行為，而偽造私文書為行使偽造
    私文書之低度行為，均不另論罪。被告前後行使偽造私文書、詐欺取財之行為，
    時間緊接，所犯又均係構成要件相同之罪名，顯均係出於概括之犯意為之，爰均
    依連續犯之規定以一罪論，並加重其刑。被告利用不知情之成年店員偽造印章，
    遂行自己之犯行，為間接正犯。被告偽造印章之目的在得盜用真正印章連續行使
    偽造提款單向銀行詐領齒顎協會之存款，足生損害於齒顎協會，其並達連續詐欺
    取財之目的，所犯上揭偽造印章、行使偽造私文書、詐欺取財三罪間，有方法結
    果之牽連關係，為牽連犯，應從一重連續行使偽造私文書罪處斷。爰審酌被告雖
    無不良素行，惟其不思循正途以勞力獲取生活之資，竟利用其處理財務之便挪用
    款項，所造成之損害及犯後坦承犯行，態度良好等一切情狀，量處如主文所示之
    刑，以示懲儆。
三、偽造「張心涪」之印章，雖未扣案（扣案物品清單上並未有「張心涪」之印章，
    公訴人認其已扣案，容有誤會），惟並無事證證明其已滅失，爰依刑法第二百十
    九條之規定宣告沒收。
四、被告自八十六年四月十五日起至八十七年六月三十日止，未經允許，先後擅自盜
    蓋「張心涪」印章於提款條提領現金而偽造私文書，持以行使，且施行詐術，交
    付「張心涪」之印章供銀行核對，使銀行行員陷於錯誤，誤以乙○○得齒顎協會
    之授權領款，連續行使偽造私文書之犯行，雖未據公訴人起訴，惟與起訴有罪之
    部分，時間緊密，所犯又係構成要件相同之罪名，顯係基於概括之犯意為之，為
    連續犯，與行使偽造私文書所牽連觸犯之詐欺取財罪，均屬裁判上一罪之關係，
    本院自得併與審酌。另公訴人起訴被告自八十七年七月起自九十年八月三日止，
    易持有為所有之意思，未經允許，先後擅自盜蓋「張心涪」印章於提款條提領現
    金而偽造私文書，持以行使，連續提領購買股票交割所需之款項，涉犯刑法第三
    百三十六條第二項之業務侵占罪嫌云云，按被告雖持有協會存摺，惟對存摺內之
    存款並未持有，且於領錢時尚須有財務主委所保管之理事長章始得為之，是被告
    盜用印章偽造私文書而領取款項，自屬詐術之施行，並非易持有為所有，公訴人
    認被告所為係犯業務侵占罪嫌云云，容有誤會，本就起訴業務侵占之此部分犯行
    應為無罪之諭知，惟公訴人認此部分與起訴有罪之行使偽造私文書部分屬牽連犯
    ，裁判上一罪之關係，是就此部分爰不另為無罪之諭知。再告訴人雖於陳報狀中
    指陳九十年八月二十日協會提供之資產負債表上尚有應收票據金額二十三萬五千
    四百元，惟並未見有票據給銀行託收或留存於協會，此部分應為被告挪用云云，
    被告雖就此部分亦自承無訛，惟公訴人起訴所指被告業務侵占，均以盜蓋印章行
    使偽造私文書為手段，此依前述被告並未持有存摺內之存款，無從易持有為所有
    ，所為並非業務侵占，告訴人指陳挪用應收票據其易持有為所有之手段與公訴人
    所指之手段並不一，且起訴業務侵占之部分並不構成犯罪，本院自亦無從就告訴
    人所指陳應收票款部分為審酌，次查被告盜用印章行使偽造私文書詐欺取財之金
    額達一千二百九十三萬七千零五十八元，其後雖陸續存回五百五十八萬五千零四
    十一元，並據告訴代理人指陳明確，公訴人起訴僅依告訴人之初估指被告提款七
    百五十萬八千七百八十元云云，容有誤會。另被告雖趁不知情之該協會財務委員
    蔡吉陽共同前往銀行提款之際，調換蔡吉陽所保管之「張心涪」真正印章，惟係
    為方便自己提領協會款項，於提領款項後且忘記取回，並由銀行通知協會之人取
    回，亦據告訴人指述明確在卷，是被告就「張心涪」之真正印章，顯並無不法所
    有之意圖，併此敘明。
五、公訴人移送併辦（九十一年度偵字第二六六一號卷）就被告任齒顎協會秘書一職
    ，調換蔡吉陽所保管之真正印章，並基於意圖為自己不法所有之概括犯意，自八
    十六年七月間起至九十年八月間止，提領款項用以支付其購買股票交割所需，涉
    偽造文書、業務侵占等罪之部分，其中八十六年七月間起至八十七年六月三十日
    止偽造私文書之犯行與起訴部分屬連續犯之關係，已如前述，本院自得併與審理
    ，另八十七年七月至九十年八月間止行使偽造私文書之犯行部分，與起訴事實同
    一，再八十六年七月間起至九十年八月間止業務侵占部分，不構成犯罪亦已如前
    述，自無從就此併辦部分為審酌，爰退回由檢察官另行處理，併此敘明。
據上論斷，應依刑事訴訟法第二百九十九條第一項前段，刑法第五十六條、第二百十
七條第一項、第二百十六條、第二百十條、第三百三十九條第一項、第五十五條、第
二百十九條，罰金罰鍰提高標準條例第一條前段，判決如主文。
本案經檢察官呂永魁到庭執行職務
中      華      民      國    九十一    年      七      月     十八     日
                                  臺灣板橋地方法院刑事第四庭
                                      法  官    徐  子  涵
右正本證明與原本無異。
如不服本判決，應於判決送達後十日內向本院提出上訴狀 (應附繕本)。
                                      書記官    彭  麗  紅
中      華      民      國      九十一      年    八    月      六      日
附錄本案論罪科刑法條全文：
中華民國刑法第二百一十七條
偽造印章、印文或署押，足以生損害於公眾或他人者，處三年以下有期徒刑。
盜用印章、印文或署押，足以生損害於公眾或他人者，亦同。
中華民國刑法第二百一十六條
(行使偽造變造或登載不實之文書罪)
行使第二百十條至第二百十五條之文書者，依偽造、變造文書或登載不實事項或使登
載不實事項之規定處斷。
中華民國刑法第三百三十九條
(普通詐欺罪)
意圖為自己或第三人不法之所有，以詐術使人將本人或第三人之物交付者，處五年以
下有期徒刑、拘役或科或併科一千元以下罰金。
以前項方法得財產上不法之利益或使第三人得之者，亦同。
前二項之未遂犯罰之。
刑法第三百三十六條第二項
